【裁判字號】    98,消債抗,72
【裁判日期】    990520
【裁判案由】    更生抗告
【裁判全文】
臺灣基隆地方法院民事裁定            98年度消債抗字第72號
抗  告  人  甲○○
代  理  人  徐家福律師
上列抗告人因更生事件對於中華民國98年10月12日本院98年度消
債更字第114號裁定提起抗告，本院裁定如下：
    主  文
原裁定除聲請費用部分外廢棄。
抗告人即債務人甲○○自中華民國九十九年五月二十日十時起開
始更生程序。
命司法事務官進行本件更生程序。
抗告程序費用由抗告人負擔。
    理  由
一、本件抗告意旨略以：抗告人於民國95年7月與銀行協商時之
    月薪為新臺幣（下同）42,000元，且抗告人毀諾係在95年10
    月，然原審法院卻援引抗告人96、97年間所得，認該2年總
    收入為1,112,306元，每月收入為46,346元，進而認定「自
    難認其具有不可歸責於己事由，致無法履行原定清償方案，
    要難據此聲請更生」；抗告人於95年7月與銀行協商時之月
    薪為42,000元，抗告人一家含抗告人、抗告人配偶及子女共
    5人，依行政院公布97年臺灣省最低生活費用為9,829元，抗
    告人及配偶之必要支出各以9,829元為計算標準，抗告人3名
    子女基本生活費應參酌96年度每人之免稅額77,000元計算每
    人每月基本生活所需約6,500元為適當，是以抗告人一家5口
    最低生活費用為39,158元【計算式：9,829元×2人＋6,500
    元×3人＝39,158元】，以抗告人95年間月薪42,000元扣除
    上開最低生活費用39,158元後，僅餘2,842元，根本無力長
    期繳交分期款每月26,745元，且抗告人於95年7月2日發生車
    禍，昏迷3日，手腳骨折，在家修養2月，繳交3期分期款後
    ，已無法再繼續向親友索取，致不能繼續繳交分期款，實有
    不可歸責於己致履行顯有重大困難之事由，原裁定對上開事
    項均未調查並於裁定中論斷；抗告人於95年7月與臺灣新光
    商業銀行（下稱新光銀行）協商時，抗告人已載明抗告人職
    業、收入，並提出戶籍謄本、薪資與勞保證明，故新光銀行
    協商時即已知悉抗告人每月收入約為42,000元且須扶養一家
    5口，仍提出「自95年7月起、分120期、利率3%、每月繳款
    26,745元」之協商方案，顯見新光銀行主觀上早已知悉抗告
    人根本無力長期負擔上開協商款，然新光銀行卻秉持能收幾
    期款項算幾期之打算，是本件當然屬不可歸責於抗告人之事
    由而不能履行，然原審法院並未向新光銀行函查抗告人於協
    商時有無告知職業、收入及提出薪資與勞保證明等，以判斷
    抗告人於協商時是否即有根本不可能持續履行之情事，原審
    法院對上開事項均未調查。原裁定有上開不備理由、適用法
    則不當、違反證據法則等違背法令之情事，為此請求廢棄原
    裁定，准予更生。
二、按債務人與金融機構協商成立者，不得聲請更生或清算，但
    因不可歸責於己之事由，致履行顯有重大困難者，不在此限
    ；本條例施行前，債務人依金融主管機關協調成立之中華民
    國銀行公會會員辦理消費金融案件無擔保債務協商機制與金
    融機構成立之協商，準用前項之規定，消費者債務清理條例
    （以下簡稱本條例）第151條第5項、第 6項分別定有明文。
    本條例之立法意旨，在於避免已陷入經濟上困境之消費者，
    於惡性循環之債務窘境中自生自滅，而衍生嚴重之社會問題
    ，難以維持安定之社會經濟秩序，故為兼顧債權人、債務人
    雙方之利益，對陷於經濟上困境之消費者，乃允其於消費者
    債務清理條例施行後，得選擇以重建型之更生程序或清算型
    之清算程序清理其債務，藉以妥適調整債務人與債權人及其
    他利害關係人間之權利義務關係，保障債權人獲得公平受償
    ，並謀求消費者經濟生活之重建復甦機會。惟對於已與金融
    機構協商成立，或於本條例施行前，已依金融主管機關協調
    成立之中華民國銀行公會會員辦理消費金融案件無擔保債務
    協商機制（以下簡稱銀行公會債務協商機制）與金融機構成
    立協商之債務人，若非因不可歸責於己之事由，致履行顯有
    重大困難，僅係為圖謀減免債務，而不為債務之履行，自有
    違債權契約為誠信契約之本旨，故依本條例第151條第6項準
    用同條第 5項前段之規定，不得聲請更生或清算，始能避免
    債務人任意毀諾已成立之協商，濫用更生或清算之債務清理
    程序，肇致道德危險。而此處所謂「不可歸責於己之事由」
    ，難以一概而論，應斟酌債務人毀諾時之情事判斷之，如客
    觀上聲請人之支出增多，或收入、收益減少，非其成立協商
    時所能預期，又如協商成立時所定之條件過苛，超越債務人
    之負擔能力而客觀上履行不能，或雖未超過債務人之所得，
    然留與債務人使用之資金過少，使債務人無法維持其基本生
    活者，均屬之。次按法院開始更生程序之裁定，應載明其年
    、月、日、時，並即時發生效力；法院裁定開始更生或清算
    程序後，得命司法事務官進行更生或清算程序，必要時得選
    任律師、會計師或其他適當之自然人或法人一人為監督人或
    管理人，本條例第45條第1項、第16條第1項亦分別定有明文
    。
三、經查：
（一）本件抗告人並非從事營業活動之人，名下除價值20,550元
      之台灣新光保全股份有限公司之股票外，別無其他財產，
      其自陳於95年7月與銀行協商時每月收入為42,000元，有
      抗告人於原審所提之財產及收入狀況說明書、全國財產稅
      總歸戶財產查詢資料清單在卷可稽。
（二）抗告人之配偶張義敏雖為大陸地區人民，然依臺灣地區與
      大陸地區人民關係條例第17條第1項：「大陸地區人民為
      臺灣地區人民配偶，得依法令申請進入臺灣地區團聚，經
      許可入境後，得申請在臺灣地區依親居留。」、第17條之
      1：「經依前條第一項、第三項或第四項規定許可在臺灣
      地區依親居留或長期居留者，居留期間得在臺灣地區工作
      。」規定，抗告人配偶張義敏仍得於臺灣地區工作，惟抗
      告人與其配偶張義敏育有年方4歲之未成年之女鄭如岑，
      此有戶籍謄本在卷可查，倘抗告人夫妻皆外出工作，衡情
      即須將其未成年之女送交托兒所或另僱保母照顧，而托兒
      所學費、雜費或保母費動輒每月逾數千元甚至上萬元，縱
      使抗告人配偶於有薪資收入後得無須受抗告人扶養，抗告
      人因而免除每月9,829元對配偶扶養費之支出，惟大陸地
      區人民在臺工作現實上之薪資所得通常較低，抗告人仍須
      另外支出托兒所費用或保母費，對抗告人全家或其個人經
      濟狀況之改善仍無甚助益，且抗告人每月對配偶之扶養費
      未逾行政院主計處公佈98年度臺灣省最低生活費用數額，
      故抗告人主張其每月須支出配偶之扶養費9,829元，尚稱
      合理。又抗告人主張其每月須支出未成年子女鄭如珺、鄭
      如玉、鄭如岑各6,500元之扶養費，該數額因未逾參酌98
      年度每人免稅額82,000元計算每人每月基本生活所需約
      6,833元而尚屬適當，惟查鄭如珺及鄭如玉係抗告人與前
      妻易雅萍所生，兩人雖已離婚且約定對該2名未成年子女
      之權利或義務由抗告人任之，然父母對於未成年子女之扶
      養義務，不因離婚而受影響；其扶養程度應按受扶養權利
      者之需要與負扶養義務者之經濟能力及身分定之，民法第
      11 16條之2、第1119條分別定有明文。故父母離婚後，未
      行使親權之父母一方，僅其親權之行使暫時停止，其與未
      成年子女之身分關係，不因離婚而受影響，父、母仍應各
      依其經濟能力及身分，與未成年子女之需要，共同對未成
      年子女負保護教養之義務，不因父、母之一方之經濟能力
      足以使受扶養人獲得完全滿足之扶養，而解免他方之共同
      保護教養義務，此亦有最高法院95年度台上字第1582號判
      決要旨可資參照。故抗告人前妻即未成年子女鄭如珺、鄭
      如玉之生母易雅萍雖非未成年子女鄭如珺、鄭如玉權利義
      務之行使或負擔之人，揆諸前揭說明，仍應按未成年子女
      之需要給付扶養費，故抗告人每月須支出未成年子女鄭如
      珺、鄭如玉之扶養費應為6, 500元【計算式：6,500元×2
      人×1/2＝6,500元】。另抗告人主張其每月須支出其與大
      陸籍配偶張義敏所生未成年之女鄭如岑之扶養費6,500元
      ，因抗告人配偶張義敏之經濟狀況難與抗告人共同負擔鄭
      如岑之扶養費（理由參前述），故抗告人每月需支出之未
      成年子女扶養費應為13,000元【計算式：6,500元（鄭如
      珺、鄭如玉）＋6,500元（鄭如岑）＝13,0 00元】。依上
      說明，抗告人每月之必要支出合計為32,658元【計算式：
      9,829元（抗告人最低生活費）＋9,829元（配偶之扶養費
      ）＋13,000元（未成年子女之扶養費）＝32,658 元】，
      以抗告人每月收入42,000元扣除每月協商還款數額
      26,745元，僅餘15,255元，縱使以原審所認定之抗告人每
      月收入46,346元扣除協商還款數額，亦僅餘13,688元，顯
      不足以支應抗告人最低生活所需，堪認抗告人確有不能清
      償債務之情事，原審就此未為審酌，容有未洽。
（三）本件抗告人於協商當時之每月收入扣除依協商條件每月應
      清償之金額後，所剩餘額並不足供抗告人維持最低生活之
      所需，已如上述，新光銀行未慮及抗告人經濟能力而提出
      超越抗告人客觀上所能負擔之還款條件，留與抗告人使用
      之資金過少，使抗告人無法維持其基本生活，債權人或認
      抗告人於協商時應已經過抗告人考量其本身還款能力等因
      素、本於自由意識決定，惟實際上銀行若不願重新評估抗
      告人還款能力而降低每月清償數額、延長清償期數，抗告
      人倘不接受銀行提出之協商金額，即因已喪失期限利益而
      須一次清償欠款，或負擔其他較銀行提出之協商金額更不
      利之還款條件，且抗告人實際收入確實無法負擔95年度成
      立之協商條件，故其毀諾應屬不可歸責己之事由。
四、綜上所述，抗告人僅係一般消費者，並未從事營業，且其有
    不能清償之情事，而其所負無擔保及無優先權債務並未逾
    1,200萬元，之前雖依銀行公會債務協商機制與最大債權銀
    行達成協議，但有不可歸責事由致履行協議顯有重大困難，
    復未經法院裁定開始清算程序或宣告破產，又查無消費者債
    務清理條例第6條第3項、第8條或第46條各款所定駁回更生
    聲請之事由存在，本院認如不許抗告人聲請更生而仍強令其
    須依協商方案繼續履行，即不符本條例更生程序乃在幫助陷
    於經濟上困境之債務人，得藉由更生程序走出經濟困境而得
    重建更生之立法意旨，是以抗告人聲請更生，為有依據，應
    予准許。原審裁定駁回抗告人更生之聲請，容有未洽，抗告
    意旨求予廢棄，自屬有理由，爰廢棄原裁定，並依本條例第
    45 條第1項及第16條第1項規定，裁定如主文第2、3項所示
    。
五、依消費者債務清理條例第11條第2項、第15條，民事訴訟法
    第495條之1第1項、第450條、第95條、第78條，裁定如主文
    。
中    華    民    國    99    年    5     月    20    日
                  民事庭審判長法  官  徐世禎
                              法  官  林玉珮
                              法  官  王翠芬
以上正本係照原本作成。
本件裁定不得再抗告。
中    華    民    國    99    年    5     月    20    日
                              書記官  李一農

司法院資訊處製作；財團法人民間司法改革基金會備份。
